臺灣臺中地方法院民事判決　94年度訴字第699號
原　　　告　甲○○
訴訟代理人　林松虎律師
　　　　　　蕭智元律師
被　　　告　誠泰商業銀行股份有限公司
法定代理人　丙○○
訴訟代理人　乙○○
上列當事人間請求損害賠償等事件，本院於民國94年8月19日言
詞辯論終結，判決如下：
    主      文
原告之訴及假執行之聲請均駁回。
訴訟費用由原告負擔。
    事實及理由
一、原告起訴主張：訴外人即原告胞妹于仁志於民國83年間，邀
    同訴外人即原告配偶（現已離婚）丁○○為連帶保證人，並
    提供坐落台中市○○區○○段131-2地號土地及其上建物為
    抵押物，而向被告前手保證責任台中市第八信用合作社（下
    稱台中八信）貸款新台幣（下同）5,410,000元。之後因于
    仁志有滯納情事，遭拍賣抵押物後仍有不足，因此由原告於
    86 年9月13日就該不足清償部分，與台中八信簽立債務清償
    協議書，約定由原告簽發11張面額合計1,200,000元之支票
    予台中八信，待均按期兌現後，台中八信即同意減免該金額
    之利息、違約金，對該擔保債務不再向于仁志求償。詎被告
    於86年10月間概括承受台中八信後，明知原告所交付之11張
    支票均已兌現，依約于仁志及丁○○之債務均歸於消滅，竟
    隱瞞前揭協議書之內容，再向本院起訴請求丁○○給付「于
    仁志清償不足之1,273,140元及其利息與違約金」，且被告
    為免丁○○出庭抗辯，明知丁○○最後通知台中八信之住所
    地為台中市○區○○街369巷1號，竟不向承審法官陳明，而
    僅在起訴狀記載丁○○之戶籍地為台南市○○路○段19巷14
    號，使丁○○在法院以公示送達未能出庭抗辯之情況下，遭
    法院判決敗訴確定。嗣後被告即持該確定判決聲請本院對丁
    ○○之不動產為強制執行，丁○○於不知其擔保債務業已消
    滅之情形下，為保住自己之不動產，遂依被告職員建議，以
    其不動產設定抵押向被告貸款1,350,000元，以清償上述確
    定判決所命給付之金額，致原告受有對丁○○返還該
    1,350,000元之損害。因丁○○為于仁志作保時，原告曾以
    坐落台中市○區○○段614地號土地及其上建物設定第1順位
    抵押權2,000,000元予丁○○，以擔保于仁志債務之償還，
    丁○○事後已於93年間，就訴外人保證責任台中市第二信用
    合作社對原告聲請強制執行案件中，以抵押權人身分聲明參
    與分配，並獲償2,000,000元。被告上開舉動不僅違反兩造
    協議書之約定，且屬故意以違背善良風俗之方法，加損害於
    原告，同時為給付目的不達之不當得利。而丁○○之保證債
    務早已消失，被告嗣後受領丁○○1,350,000元，亦屬不當
    得利，丁○○並已將其對被告之不當得利返還請求權讓與原
    告，且經通知被告，為此依民法第226條、第184條第1項後
    段、第179條之法律關係，請求被告給付原告1,350,000元，
    三者擇一判決原告有理由即可。另被告違反該協議書約定，
    濫用訴訟向丁○○求償之行為，使原告遭受丁○○、于仁志
    等家人之輕視與指責，信用、名譽因此受損，爰依民法第
    227 條之1準用同法第195條第1項規定，請求被告賠償精神
    慰撫金2,000,000元等語。並聲明：(一)被告應給付原告
    1,350, 000元，及自起訴狀繕本送達翌日起至清償日止，按
    年息5％計算之利息。(二)被告應賠償原告精神慰藉金
    2,000,000元，及自起訴狀繕本送達翌日起至清償日止，按
    年息5％計算之利息。(三)上開(一)、(二)項請求，原告願供擔保
    請准宣告假執行。
二、被告則以：(一)原告與台中八信所訂協議書之性質屬於第三人
    清償之約定，即由原告簽發票面金額合計1,200,000元之支
    票11紙予台中八信，台中八信則在支票兌現之金額內，同意
    減免于仁志該部分之利息、違約金。換言之，兩造訂立該協
    議書僅在約定由原告代償于仁志積欠台中八信款項其中之本
    金1,200,000元，台中八信並未同意于仁志所積欠之金額全
    部以1,200,000元和解。而截至86年6月26日止，于仁志積欠
    之本金、利息、違約金共6,190,763元，扣除拍賣抵押物受
    償金額及原告代償之1,200,000元後，被告就不足部分向借
    款連帶保證人丁○○求償，於法並無不合，自無原告所指違
    約、侵權行為、不當得利之情形，原告請求被告給付
    1,350,000元，顯無理由。(二)本件被告對原告既無債務不履
    行或侵權行為存在，則原告請求被告賠償精神慰藉金，自屬
    無據。況原告於88年7月12日寄給被告之存證信函已載明「
    現在突然得知誠泰銀行查封進行拍賣實有違法令及誠信原則
    」，足見原告最遲於該時即已知悉被告向丁○○求償之事，
    惟原告遲至94年間始提起本件訴訟，顯已逾2年之消滅時效
    期間，故原告請求被告賠償慰撫金2,000,000元，亦無理由
    等語資為抗辯。並答辯聲明：(一)原告之訴駁回。(二)如受不利
    判決，被告願供擔保請准宣告免為假執行。
三、兩造依民事訴訟法第270條之1第1項第3款規定，整理並協議
    簡化爭點如下：
  (一)兩造不爭執之事實：
  1.訴外人即原告胞妹于仁志邀同訴外人即原告前妻丁○○為連
    帶保證人，於83年9月12日向被告之前手即台中八信借款
    (1)4,840,000元、(2)570,000元，分別約定借款期限至(1)98年
    9月12日、(2)86年9月12日，利息按年息(1)10%、(2)10.5%計付
    ，逾期清償在6個月以內者，按上開利率10%，超過6個月者
    ，按上開利率20%計付違約金，並約明如有1期本息未付，即
    視為全部到期，于仁志並以其所有坐落台中市○○區○○段
    131-2地號土地及其上建物設定抵押權予台中八信。嗣該債
    務之利息僅給付至(1)84年4月12日、(2)87年4月9日，即不再
    清償，台中八信乃依法聲請本院以85年度執字第11573號拍
    賣該抵押物，台中八信於86年6月26日得標，本院於86年12
    月4日完成分配表，並於86年12月12日通知台中八信，是扣
    除台中八信於86年12月26日領取之分配款外，于仁志尚積欠
    台中八信本金(1)24,333,488元、(2)39,652元，及均自86年6
    月27日起之利息及違約金。
  2.原告於86年9月13日與台中八信簽訂協議書，約定內容如原
    告起訴狀後附之債務清償協議書所示。
  3.被告於87年1月1日起奉財政部核准概括承受台中八信之全部
    營業及資產、負債，本件借款債權亦隨之移轉於被告。被告
    於87年間再向本院起訴請求系爭借款連帶保證人丁○○給付
    前開債務經原告清償1,200,000元後尚欠之本金1,273,140元
    ，及自86年6月27日起至清償日止之利息、違約金，因丁○
    ○未居住戶籍地，故經公示送達後，本院以87年度訴字第
    2165號判決「被告（即丁○○）應給付原告（即本件被告）
    新臺幣壹佰貳拾柒萬仟壹佰肆拾元及自八十六年六月二十
    七日起至清償日止，按年息百分之十計算之利息，暨自民國
    八十六年六月二十七日起至清償日止，按上開利率百分之二
    十計算之違約金」。嗣被告復持該確定判決向本院聲請執行
    丁○○之不動產，丁○○並因之而向被告借款1,350,000元
    以清償該執行名義之債務，原告由丁○○處得知後，乃於88
    年7月12日以存證信函通知被告：系爭借款於原告依約清償
    1,200,000元後，債務已清償完畢，連帶保證人丁○○對被
    告已無債務存在等語。
  4.丁○○於臺灣台南地方法院92年度執字第28997號拍賣原告
    財產之執行事件中，以拍賣物抵押權人之身分聲明以
    2,000,000萬元債權參與分配，並已全部受償。
  (二)本件爭點：
  1.系爭協議書有關協議之內容，原告與台中八信就系爭債務尚
    未清償部分，係就「本金(1)2,433,488元、(2)39,652元，及
    均自86年6月27日起之利息及違約金」全部達成協議，或僅
    就其中本金1,200,000元部分達成協議？即原告依協議書之
    約定清償1,200,000元後，台中八信是否拋棄或免除系爭債
    務其餘尚未清償部分，而不得對系爭債務之主債務人于仁志
    及連帶保證人丁○○求償？
  2.被告向丁○○求償之行為，是否違反系爭協議書之約定，而
    陷於給付不能？是否係以違背善良風俗之方法加損害原告？
    原告依約清償，是否因給付目的不達，致被告受有利益？
  3.被告向丁○○求償之行為，原告若得向被告主張侵權行為損
    害賠償請求權？其時效是否已消滅？
  4.被告向丁○○求償之行為，是否侵害原告之名譽或信用？原
    告得請求非財產上損害賠償數額為何？
四、以下就本件之爭點，敘述本院得心證之理由
  (一)有關系爭協議書究應定性為和解契約或第三人清償約定：
  1.按債之清償，得由第三人為之。但當事人另有訂定或依債之
    性質不得由第三人清償者，不在此限。第三人之清償，債務
    人有異議時，債權人得拒絕其清償。但第三人就債之履行有
    利害關係者，債權人不得拒絕，民法第311條定有明文。由
    上開條文規定可知，第三人清償約定非必由債權人、債務人
    及第三人三方共同為之，亦得由債權人與第三人訂立，若債
    務人未表示異議，即生效力。
  2.次按稱和解者，謂當事人約定，互相讓步，以終止爭執或防
    止爭執發生之契約，民法第736條亦有明文。和解既屬契約
    之一種，依債之相對性原則，僅得拘束締結和解契約之雙方
    當事人，而不及於當事人以外之第三人。
  3.本件系爭協議書係由原告與被告前手台中八信所訂立，協議
    內容為「因乙方（即台中八信）之債務人于仁志前提供台中
    市○○區○○段131-2地號及其上之8877建號房屋1棟向乙方
    擔保借款，計欠本金4,918,000元及利息、違約金。因經濟
    不景氣影響，致積欠乙方本息未能處理，而上開不動產已由
    乙方提向法院拍賣終結，現不足部分由甲方（即原告）徵得
    乙方債務人之同意（如附件），願與乙方達成協議如左：(一)
    甲方開立支票11張交予乙方，第1期20萬元，第2至第11期各
    10萬元，由乙方提示支票獲兌現至全數120萬元獲兌現止甲
    方即交回于仁志本票予乙方。若提示之支票任何1張受退票
    ，則視為甲方違約，乙方可依法行使一切求償權益，甲方並
    願拋棄先訴抗辯權。(二)乙方在上開簽發之票據全部兌現獲償
    時，同意減免該金額之利息、違約金，並對該擔保債務不再
    向于仁志求償」。由上開協議內容，併參酌系爭協議書之附
    件即于仁志於同日出具予台中八信之同意書其上所載「本人
    前於83年9月12日向貴社借款57萬484萬元正，上開借款
    債務本金7.8萬484萬元正，利息3,647元226,270元
    ，頃由甲○○先生『代為清償』120萬元正，本人『蓋無異
    議』」等語，足見系爭協議書其性質應屬債權人（台中八信
    ）與第三人（原告）訂立之第三人清償，旨在約定由原告代
    為清償債務人（于仁志）積欠債權人款項其中本金
    1,200,000 元，而于仁志對原告所為之第三人清償則無異議
    。
  4.原告雖主張系爭協議書性質上屬於原告與台中八信就于仁志
    借款債務協議互相讓步而成立之和解契約，故於原告簽發面
    額1, 200,000元之支票全數兌現後，于仁志對台中八信之借
    款債務即全部歸於消滅，被告亦不得再向連帶保證人丁○○
    求償云云。惟系爭協議書第(二)點已明確記載台中八信所同意
    減免不再向于仁志求償之金額，為原告簽發票據兌現之金額
    ，而非于仁志剩餘債務之全部。又台中八信就于仁志系爭借
    款債務曾於86年8月12日具狀聲請法院拍賣抵押物求償，嗣
    獲分配3,717,623元，尚有2,473,140元未受償等情，業經本
    院調取本院85年度執字第11573號執行卷宗核閱無誤。于仁
    志積欠台中八信之債務扣除拍賣抵押物受償金額後，既尚有
    247萬餘元，衡情台中八信應無同意以120萬元成立和解之可
    能，否則台中八信即須自行承擔127萬餘元之損失，甚至因
    此背負圖利他人之刑事背信罪責。況系爭消費借貸關係乃存
    在於台中八信及于仁志之間，倘台中八信確實與于仁志達成
    共識同意剩餘欠款以120萬元和解，參諸上開說明，亦應由
    台中八信與于仁志締結和解契約，始得拘束雙方，然本件卻
    係由消費借貸關係當事人以外之第三人即原告出面與台中八
    信簽立系爭協議書，益徵系爭協議書非屬和解契約性質甚明
    。
  (二)有關被告向丁○○求償之行為，是否違約而陷於給付不能，
    或構成侵權行為及不當得利：
  1.按因可歸責於債務人之事由，致給付不能者，債權人得請求
    損害賠償，民法第226條第1項固有明文，惟必須債務人依契
    約之內容，負有為特定給付之義務，嗣後因可歸責於債務人
    之事由，致不能為該項給付，債權人始得依該規定請求損害
    賠償。換言之，如債務人依約本無為該特定給付之義務，即
    無所謂給付不能可言，從而債權人不得依該規定請求債務人
    為損害賠償。又稱保證者，謂當事人約定，一方於他方之債
    務人不履行債務時，由其代負履行責任之契約；保證債務，
    除契約另有訂定外，包含主債務之利息、違約金、損害賠償
    及其他從屬於主債務之負擔；連帶債務之債權人，得對於債
    務人中之一人或數人或其全體，同時或先後請求全部或一部
    之給付，民法第739條、第740條及第273條第1項分別定有明
    文。
  2.承上所述，系爭協議書僅在約定由原告代償于仁志積欠台中
    八信款項其中本金1,200,000元部分，而非約定原告清償
    1,200,000元後，台中八信即拋棄或免除其餘未清償部分之
    債權，不再向于仁志及丁○○求償，故於原告簽發用以代償
    面額合計1,200,000元之支票全數兌現後，于仁志及丁○○
    就台中八信受償不足部分，仍應負主債務人及連帶保證人之
    責任。台中八信依系爭協議書之約定，既不負有「於原告簽
    發之支票全數兌現後，即不得再向于仁志或丁○○就剩餘部
    分求償」之義務。從而，被告於概括承受台中八信後，本於
    連帶保證之法律關係，訴請丁○○給付系爭借款未獲清償之
    金額，顯未違反系爭協議書之約定，而無須負給付不能之損
    害賠償責任。
  3.復按故意以違背善良風俗之方法，加損害於他人者，負損害
    賠償責任，雖為民法第184條第1項後段所明定，然該項損害
    賠償請求權之成立，應具備：(1)侵害他人權利，或利益致生
    損害。(2)背於善良風俗。(3)侵害之故意等要件。其中所稱善
    良風俗，乃指一般道德觀念而言，其內涵隨社會變遷而有異
    動。在實務上，債權人依照法律規定，對債務人起訴或聲請
    強制執行、假扣押債務人之財產，因屬債權人依法實現、保
    全其債權受清償之正當方法，因此不能認為背於善良風俗（
    最高法院78年度台上字第1040號判決意旨參照）。本件被告
    起訴請求系爭債務之連帶保證人丁○○就主債務人于仁志清
    償不足之金額為清償，嗣經法院判決勝訴確定後，復持該確
    定判決聲請對丁○○之財產強制執行，核均屬被告合法權利
    之正當行使，自無從認係以背於善良風俗之方法，加損害於
    原告或丁○○。原告據此請求被告負侵權行為之損害賠償責
    任，亦非有據。
  4.再按民法第179條前段規定：無法律上之原因而受利益，致
    他人受損害者，應返還其利益。實務及學者通說均認該條所
    謂無法律上之原因，係指欠缺給付目的。給付行為因欠缺目
    的，而構成不當得利之情形，可分為(1)自始無給付目的：此
    類最典型者為A.非債清償。B.作為給付之原因行為未成立、
    無效或撤銷。(2)給付目的嗣後不存在：其主要情形有A.附解
    除條件或終期之法律行為。B.依一方當事人之意思表示。C.
    合意解除契約等。(3)給付目的不達：即擬實現將來某種目的
    而為給付，但日後並未達其目的者，例如A.以受清償為目的
    而交付收據，而債務並未清償。B.附停止條件之債務，預期
    條件之成就而履行，結果條件並未成就。本件原告簽發支票
    予台中八信之目的係代于仁志清償系爭借款債務其中本金
    1,200,000元，而台中八信於原告清償後，就該1,200,000
    元本金之利息與違約金，亦未再向于仁志或丁○○求償，就
    此言之，原告並無給付目的不達之情形。原告依給付目的不
    達之不當得利法律關係，請求被告返還支票兌現之金額，顯
    無理由。另丁○○對於系爭借款債務未經償還部分依法須負
    連帶保證人之清償責任，已如前述，故台中八信受領丁○○
    此部分之給付，即非無法律上之原因。丁○○本身對於被告
    既無不當得利返還請求權，則原告主張其基於受讓丁○○對
    被告之不當得利返還請求權，得向被告請求1,350,000元云
    云，亦屬無據。
  (三)末按債務人因債務不履行，致債權人之人格權受侵害者，債
    權人固得依民法第227條之1準用同法第195條第1項規定，請
    求債務人賠償非財產上之損害，惟此項損害賠償請求權成立
    之前提要件為債務人有債務不履行之行為，此觀法條文字之
    規定即明。如前所述，本件被告向丁○○求償之行為，非屬
    給付不能，此外，原告亦未主張及舉證被告有其他給付遲延
    或給付不完全之債務不履行情事，是原告據此規定請求被告
    賠償精神慰藉金2,000,000元，亦非可採。
五、綜上所述，原告基於給付不能之債務不履行、侵權行為、不
    當得利之法律關係，請求被告給付其聲明第1項之1,350,000
    元及自起訴狀繕本送達翌日起至清償日止按年息5％計算之
    法定遲延利息，暨依民法第227條之1準用同法第195條第1項
    規定，請求被告給付其聲明第2項之精神慰撫金2,000,000
    元及自起訴狀繕本送達翌日起至清償日止按年息5％計算之
    法定遲延利息，皆無理由，均應予駁回。原告之訴既經駁回
    ，其假執行之聲請即失所依據，應併予駁回。
六、據上論結，原告之訴為無理由，依民事訴訟法第78條，判決
    如主文。
中　　華　　民　　國　　94　　年　　9　　月 　　 9　　日
                  民事第四庭  審判長法  官  洪碧雀
                                    法  官  陳添喜
                                    法  官  羅智文
正本係照原本作成。
如對本判決上訴，須於判決送達後20日內向本院提出上訴狀。
中　　華　　民　　國　　94　　年　　9　　月　　  9　　日
                                    書記官
